臺北高等行政法院判決
　　　　　　　　　　　　　　　　　　93年度訴字第03739號
　　　　　　　　　　　　　　　.
原　　　告　神基科技股份有限公司
代　表　人　甲○○
訴訟代理人　丙○○技師）住臺.
　　　　　　　　　　　　　兼.
　　　　　　顏錦順技師）住同.
被　　　告　經濟部智慧財產局
代　表　人　蔡練生（局長）住同上
訴訟代理人　乙○○
上列當事人間因新型專利申請事件，原告不服經濟部中華民國93
年10月6日經訴字第09306226420號訴願決定，提起行政訴訟。本
院判決如下：
　　主  文
原告之訴駁回。
訴訟費用由原告負擔。
　　事  實
一、事實概要：
    緣原告前於民國（下同）87年9月9日以「具有全向傳輸功能
    之筆記型電腦」向被告申請發明專利，經被告編為第
    00000000號審查，不予專利。原告不服，申請再審查，並於
    92年1月15日將該發明專利申請案改請為新型專利申請案，
    經被告重編為第00000000號予以審查，於93年5月31日以（
    93）智專三（二）04059字第09320507850號專利再審查核駁
    審定書為「本案應不予專利」之處分。原告不服，提起訴願
    ，經遭駁回，遂向本院提起行政訴訟。
二、兩造聲明：
　(一)原告聲明：
    1.訴願決定、原處分均撤銷。
    2.訴訟費用由被告負擔。
　(二)被告聲明：
    1.駁回原告之訴。
    2.訴訟費用由原告負擔。
三、兩造之爭點：系爭案是否有違核准時專利法之規定而不符新
    型專利要件？
　(一)原告主張之理由：
    1.被告未依審查基準之規定，判斷本案之進步性，而聲稱本
      案所增進之功效，係由成本換取而來，故不具進步性。然
      而，審查基準明定「判斷新型有無進步性時，應確實依據
      新型所屬技術領域，以及申請專利當時之技術水準（the
      state of the art），檢索申請當日之前之既有技術或知
      識，作為引證資料，以研判新型其技術手段之選擇與結合
      ，如其選擇與結合非為熟習該項技術者所能輕易完成者，
      即具有進步性」。故專利審查時應該就習知技術是否有完
      整地揭露，或是近似地揭露，即是否有其新穎性、進步性
      或解決習知所產生的問題，而不是去考量其成本否增加，
      審查委員之論點顯然有誤。
    2.再者，所引證之引證案一（專利公報號第282113號）與引
      證案二專利公報號337868號）並無結合動機。於引證案一
      （'113）中有提及習知係用實體連接來進行資料傳輸，但
      因為傳輸線之長度、規格及品質，常會造成無法順利傳輸
      ，電腦業者發展了以「無線傳輸」，例如紅外線傳輸，取
      代「有線傳輸」來克服此項問題，引證案一（'113）亦是
      使用無線傳輸方式。引證案二（'868）中係由於傳統上印
      表機與外接式軟碟機共用同一連接埠，必須以插拔的方式
      來更替換二者，造成使用上之因擾與插拔間所易發生之硬
      體損毀，因此引證案二（'868）使用了一Y型連接器12 來
      連接多個電腦周邊設備（印表機、外接式軟碟機）與電腦
      之連接埠，以克服習知之問題。此外，引證案一（'113
      ）僅提及單一紅外線傳輸裝置，而引證案二（'868）亦沒
      有提任何有關紅外線傳輸之無線傳輸方式，並且與其它電
      腦週邊備配連接的方式是以實體連接的方式。由此可知，
      引證案一（'113）係採用無線連接方式進行資料傳輸，因
      此根本沒有動機會去結合使用實體連接之引證案二（'868
      ），以達到本案可以不用刻意移動筆記型電腦之位置方向
      下，即可讓紅外線裝置與其他筆記型電腦進行無線傳輸。
    3.由於被告所引證之兩引證案並沒有結合之動機，僅將引證
      案一（'113）之紅外線傳輸裝置增加成4個並無法達成本
      案之功效，熟知此技藝者仍需花費其勞動力，來達成本案
      中自動地於4個紅外線傳輸器中選擇出所需之一者，因此
      本案所增進之功效（不用刻意移動筆記型電腦之位置方向
      下，即可讓紅外線裝置與其他筆記型電腦進行無線傳輸）
      ，並非如審查委員所稱僅為簡單相加之功效。由此可知，
      被告之核駁不合理。綜上所述，原告訴請的理由，主要是
      本件與習知技術不同而具有進步性，且被告及訴願機關未
      能詳查本件與習知技術之差異，率而以主觀的認定駁回本
      件原告之申請案，顯然不合理且不恰當。
  (二)被告主張之理由：
　　　原告強調引證案一和引證案二並無結合動機，查引證案一
      提出以紅外線的方式在單一軸向上可進行不同角度的無線
      傳輸技術，因此已提供筆記型電腦之無線傳輸技術，雖本
      案是在筆記型的4個方向上以固定的方式進行無線傳輸功
      能，在無線傳輸技術上本案比引證案一在軸向上多3個方
      向，惟係因本案使用較多的傳輸模組，所以可有較多軸向
      的傳輸方便，對熟習該項技術者可使用引證案一之模組4
      份再加上可處理切換功能之技術即可完成本案。針對處理
      4個模組切換功能之技術可見於引證案二，引證案二主要
      是揭露多個週邊之切換連接方式，把引證案一的每一個無
      線模組視為一個週邊，結合4個及引證案二之技術即可完
      成全向傳輸功能。另雖引證案二無任何有關無線傳輸技術
      ，然引證案二主要是在揭露切換功能而達到組合引證案一
      可完成全向之功能。因此結合引證案一和引證案二之技術
      ，對於熟習該項技術者可輕易完成本案且未增進功效，故
      本案不具進步性。
　　理  由
一、按專利法第135條規定：「本法中華民國92年1月3日修正施
    行前，尚未審定之專利申請案，適用修正施行後之規定。」
    據此反面解釋，在專利法92年1月3日修正施行前 (即93年6
    月30以前)已審定之專利申請案，適用修正施行前之規定。
    依91年1月1日修正施行之專利法第97條及第98條第1項規定
    凡對物品之形狀、構造或裝置之創作或改良，而可供產業
    上利用之新型者，得依法申請取得新型專利。然依同法第98
    條第2項規定，其新型如「係運用申請前既有之技術或知識
    ，而為熟習該項技術者所能輕易完成且未能增進功效時」，
    仍不得依法申請取得新型專利。
二、本件系爭案申請專利範圍之獨立項第1項為：「一種具有全
    向傳輸功能之筆記型電腦，可不必刻意移動位置方向即可使
    用傳輸裝置和其他電子裝置來進行資料傳輸，至少包括：一
    電腦主機本體；複數組傳輸裝置，分別裝置於上述電腦主機
    本體之四個側面上，用以發出和接收資料；一傳輸介面控制
    裝置；以及一選擇裝置，由上述複數組傳輸裝置之中選出一
    組傳輸裝置，用以配合上述傳輸介面控制裝置來進行資料傳
    輸。」查系爭案係使用4個IR傳輸裝置，再加上一個選擇器
    ，以完成具全向傳輸功能之筆記型電腦之功能。然引證案一
    「筆記型電腦之紅外線傳輸多角度可調裝置」新型專利案之
    技術特徵在於在一筆記型電腦之一上蓋設有一紅外線發射模
    組，已有一個IR傳輸裝置，且提出以紅外線的方式在單一軸
    向上可進行不同角度的無線傳輸技術，因此已揭露筆記型電
    腦之無線傳輸技術。又系爭案之另一特徵為在4個IR傳輸器
    下做選擇之自動選擇裝置，其係另一個多工器，惟引證案二
    「自動切換裝置」新型專利案已揭示一自動切換多個週邊之
    裝置。系爭案雖在一筆記型電腦設置4個紅外線，然引證案
    一之紅外線裝置亦為一傳輸裝置，且可置於電腦主機上與其
    他筆記型電腦進行資料傳輸，僅須多置放數個相同之傳輸裝
    置，即可達到利用4個相同之傳輸裝置，分別置於4個位置而
    可多向傳輸之功效；且系爭案每次僅能使用一個傳輸裝置，
    與傳統相同 (見系爭案專利說明書第7頁)，故須再多配合一
    個選擇裝置方可達成多向傳輸功能之切換，而引證案二已揭
    露選擇裝置之技術，其可於多個週邊裝置中選擇其一與電腦
    進行資料傳輸，具有選擇器之功能，加以引證案一、二及系
    爭案均與電腦設施功能有關，屬於同一技術領域。故引證一
    及二實已揭露系爭案之技術特徵，其結合為熟習該項技術者
    所易於思及而輕易完成。再系爭案之功能係在使用多個相同
    傳輸裝置下完成，而其使用多個相同傳輸裝置所增加之功效
    ，僅為簡單相加之功效，無相乘之功效增進，何況每次僅能
    使用一個傳輸裝置，卻必須設置4組IR裝置，同時須再加上
    選擇器判斷到底由何一IR而來，就其整體而言，增加不少成
    本，難謂有好用或實用之效果。系爭案既係運用申請前既有
    之技術或知識，而為熟習該項技術者所能輕易完成且未能增
    進功效，並不具進步性，原審定未准予專利，並無不合。
三、原告雖為如事實所載之主張。然查所謂新型專利案進步性中
    之增進功效，係指申請專利之新型，其物品之形狀構造或裝
    置之改良，在效果上克服上前技術中存在的問題點，具備好
    用或實用之條件，而筆記型電腦體積小，轉動容易，所謂可
    以不用刻意移動筆記型電腦之位置方向下，即可讓紅外線裝
    置與其他筆記型電腦進行無線傳輸云云，難謂是在效果上克
    服上前技術中存在的問題點，具備好用或實用之條件而有增
    進功效。再原審定係認系爭案使用4個IR傳輸裝置，再加上
    一個選擇器，欲完成具全向傳輸功能之筆記型電腦之功能，
    乃屬IR多方配置後之必然結果，並未能增進功效，與引證案
    一之一個IR傳輸裝置相較，並不具進步性，又系爭案之另一
    特徵為在4個IR傳輸器下做選擇之自動選擇裝置，其係另一
    個多工器，在引證案二已揭示一自動切換多個週邊之裝置，
    系爭案採用4組之IR裝置，同時須再加上選擇器判斷到底由
    何一IR而來，就其整體而言，增加不少成本，不具進步性，
    係以系爭案不具進步性而核駁其新型專利之申請，並非以系
    爭案成本高而核駁，原告主張被告未依審查基準之規定，判
    斷本案之進步性，而聲稱本案所增進之功效，係由成本換取
    而來，故不具進步性云云，殊有誤會。再引證案一提出以紅
    外線的方式在單一軸向上可進行不同角度的無線傳輸技術，
    已提供筆記型電腦之無線傳輸技術，系爭案是在筆記型的4
    個方向上以固定的方式進行無線傳輸功能，在無線傳輸技術
    上比引證案一在軸向上多3個方向，惟係因其使用較多的傳
    輸模組，所以可有較多軸向的傳輸方便，對熟習該項技術者
    可使用引證案一之模組4份再加上可處理切換功能之技術即
    可完成本案，而引證案二主要是揭露多個週邊之切換連接方
    式，把引證案一的每一個無線模組視為一個週邊，結合4個
    及引證案二之技術即可完成全向傳輸功能，以引證案一、二
    及系爭案均與電腦設施功能有關，屬於同一技術領域，其結
    合實為熟習該項技術者所易於思及。原告以引證案一和引證
    案二並無結合動機，主張系爭案有進步性云云，並不足採。
四、另系爭案附屬項第2至5項，觀其專利說明書內容，僅為作動
    說明，無突出技術或功效增進，亦難謂有進步性，此部分亦
    無從准予專利。
五、從而，系爭案並不符合新型專利之申請要件，原審定 (原處
    分)雖漏未審酌系爭案附屬項第2至5項是否符合新型專利之申
    請要件，然其駁回申請之結果相同，亦應予以維持，訴願決
    定予以維持，自無不合。原告訴請撤銷，並為無理由，應予
    駁回。
六、據上論結，本件原告之訴為無理由，爰依行政訴訟法第98條
    第3項前段，判決如主文。
中    華    民    國    94     年     11    月    3   日
                        第一庭審判長法  官 姜素娥
                                    法  官 陳秀
                                   法  官 吳東都
上為正本係照原本作成。
如不服本判決，應於送達後20日內，向本院提出上訴狀並表明上
訴理由，如於本判決宣示後送達前提起上訴者，應於判決送達後
20日內補提上訴理由書（須按他造人數附繕本）。
中　　華　　民　　國　　94　　 年　   11 　月　　 3   日
 　　  　　　　　　　    　         書記官 李金釵
